臺灣高等法院刑事判決　　　　　　　　　　　　　九十二年度上訴字第四四二二號
　　上　訴　人　臺灣板橋地方法院檢察署檢察官
　　被　　　告　丙○○
　　指定辯護人　本院公設辯護人　甲○○
右上訴人因被告偽造有價證券等案件，不服臺灣板橋地方法院九十年度訴字第一三五
六號，中華民國九十一年九月十九日第一審判決（起訴案號：臺灣板橋地方法院檢察
署八十九年度偵緝字第一五八四號），提起上訴，本院判決如左：
    主  文
上訴駁回。
    理  由
一、公訴意旨略以：被告丙○○與張碧函（原審判決確定）係母女，與陳麗美（通緝
    中）為朋友關係，三人見自任會首之乙○年老可欺，竟意圖為自己不法之所有
    ，基於犯意之聯絡，於民國八十五年十二月五日，在台北縣中和市○○街三五號
    二樓，由丙○○以本人名義參加一會、並虛列人頭「郭麗虹」、「嚴桂運」二人
    名義各參加一會（實無「郭麗虹」其人，惟有嚴桂運其人），張碧函則偽以「鄭
    碧函」名義，參加乙○所召集每會二萬元之互助會，該會採外標制，每月開標
    一次。丙○○於第五會即八十六年四月五日，標取本人名義之七十七萬八千一百
    元後；旋於同年六月五日，即偽以「郭麗虹」名義標取會款八十萬三千二百元；
    再於八十六年九月二日，偽以「嚴桂運」名義標取會款八十萬六千元，惟因丙○
    ○不會寫字，遂由與其有犯意聯絡之張碧函偽造以「郭麗虹」名義開立本票二十
    六張（其中發票人
    0000000號，背面則由陳麗美連帶保證），以及「嚴桂運」名義之本票二
    十五張，交付予乙○，使乙○誤信其為郭麗虹及嚴桂運本人之本票而收執，
    屆期卻均無法追償；丙○○、張碧函及陳麗美三人則以此虛偽方法詐取免繳付死
    會會款之不正利益，因認被告丙○○涉犯犯刑法第二百十六條、第二百二十條、
    第二百十條行使準私文書罪、刑法第二百零一條第一項之偽造有價證券，及第三
    百三十九條第一項之詐欺取財罪嫌云云。
二、按事實之認定，應憑證據，如未能發現相當證據，或證據不足以證明，自不能以
    推測或擬制之方法，以為裁判基礎；又認定不利於被告之事實，須依積極證據，
    苟積極證據不足為不利於被告事實之認定時，即應為有利於被告之認定，更不必
    有何有利之證據。又認定犯罪事實所憑之證據，雖不以直接證據為限，間接證據
    亦包括在內；然而無論直接或間接證據，其為訴訟上之證明，須於通常一般之人
    均不致有所懷疑，而得確信其為真實之程度者，始得據為有罪之認定，倘其證明
    尚未達到此一程度，而有合理之懷疑存在時，事實審法院復已就其心證上理由予
    以闡述，敘明其如何無從為有罪之確信，因而為無罪之判決，尚不得任意指為違
    法。最高法院分別著有四十年度台上字第八十六號、三十年度上字第八一六號、
    七十六年台上字第四九八六號判例可參。
三、本件檢察官指控被告涉犯右開罪嫌，無非係以告訴人乙○之指訴、證人嚴桂運
    證述其透過陳麗美認識被告及互助會會單上之會員「郭麗虹」之聯絡電話與被告
    、張碧函之聯絡電話相同等為其主要論據。惟訊據被告堅決否認右揭犯行，辯稱
    ：伊未假冒別人名義參加互助會，不認識郭麗虹及嚴桂運，都是陳麗美找來的，
    會單上郭麗虹的聯絡住址也是陳麗美寫的；伊並無以郭麗虹、嚴桂運、鄭碧函之
    名義標取會款，也未叫張碧函去開她們的本票，是陳麗美叫張碧函簽的，錢也都
    被陳麗美拿走等語。
四、經查：
  (一)、被害人之指訴無非在使被告受刑事訴追為主要目的，是其指訴常偏離事實，仍
      需調查其他證據，以資審認。證人嚴桂運雖曾於偵訊時證稱係透過陳麗美介紹
      而認識被告，於原審審理時亦證稱被告知道伊家裡電話等語，惟此等證言充其
      量僅能證明被告認識嚴桂運，並無法直接證明被告有冒用其名義參與互助會乃
      至於偽造其本票之行為，自難作為認定被告有罪認定之依據。
  (二)、證人即同案被告張碧函供稱：「應是陳麗美在做，她用我們名字去跟會，可是
      陳麗美跑掉」、「名字是我簽的，是陳麗美叫我簽鄭碧函．．．」、「（提示
      郭麗虹的本票）何人簽的，是否真有其人？）是陳麗美叫我簽的，是否真有其
      人，我們不知道，但上面的指印不是我蓋的，是陳麗美蓋的。」、「（提示嚴
      桂運本票）何人簽的？）不知道，我們沒有見過此人，是陳麗美叫我簽的。」
      、「（郭麗虹的錢何人拿走的？）是陳麗美拿走的。」（見偵緝卷第七頁反面
      、第八頁），核與證人嚴桂運供證：「（是否知道陳麗美冒妳的名參加乙○
      的會？）我到今天才知道。」（見偵緝卷第一六一頁）之情節相合，徵之卷附
      得標者簽名簿郭麗虹係八十六年六月五日得標，嚴桂運係八十六年九月五日得
      標，均由陳麗美簽名代收標金，此有該得標者簽名簿在卷可稽，且假冒「郭麗
      虹」名義所簽發之偽造本票上發票人
      之
      件偽造郭麗虹、嚴桂運名義參加互助會者為陳麗美無訛。
  (三)、證人陳麗美於原審審理時雖供稱：係因為丙○○不會寫字，始幫忙丙○○代簽
      ；「收」這個字不是我寫的，不是我的筆跡云云（見原審卷(二)第三十七頁、第
      四十二頁），惟經原審訊以：為何其於代丙○○標取第五會時，僅簽「丙○○
      」三個字，但於代其他會員（如嚴桂運）標會時，卻簽「陳麗美代收」之問題
      時，陳麗美則無法回答（見原審卷第七十八頁），其供述既有瑕疵可指，即無
      從據為被告不利之認定。另依據告訴人乙○所提出之本件互助會之會單，會
      員「郭麗虹」之電話固與被告、張碧函同為「0000000」，惟查告訴人
      所稱經由被告介紹入會之編號二一至二七號會員中，除被告、陳麗美及「鄭碧
      函」各一會外，其餘「嚴桂運」為陳麗美之大嫂、「鄭德生」為陳麗美之丈夫
      、「永昌」公司之負責人范春龍為陳麗美之友人，均與陳麗美有密切關係。又
      被告與陳麗美當時既係熟識好友，則陳麗美因而知悉被告家裡電話亦屬正常，
      倘係陳麗美有意詐標而隨手填寫被告家中電話，尚無悖常情。從而，會單上「
      郭麗虹」之聯絡電話縱與被告之電話相同，仍無從遽為被告不利之認定。
　(四)、同案被告張碧函為陳麗美乾女兒，業據證人陳麗美供明在卷（見偵緝第六一一
  　　號卷第三十八頁），雙方關係自屬密切，則被告與二人縱分別為母女及朋友關
    　係，亦不必然須其媒合而介入本件犯行，且依現存證據無從確認被告有何參與
  　　上開犯行之客觀事實，復查無其他積極證據足認被告與張碧函及陳麗美間有何
    　犯意聯絡，況查被告曾因於八十六年四月五日（即第五會）以自己名義標得七
      十七萬八千一百元會款，其後又於八十七年四月間就自任會首之二個互助會宣
      布倒會（告訴人乙○均有參加）等事件，遭檢察官以詐欺取財罪提起公訴，
      惟嗣經原法院以八十八年度易字第四六三○號判決被告無罪，並經本院以八十
      九年度上易字第二四一九號判決上訴駁回而告確定，有各該判決書附卷可稽，
      且其於前述宣布倒會之後，曾提供名下之房地所有權狀予告訴人乙○，表示
      願以該房地過戶抵債或抵押借款，惟因價格不合而未能順利出售，告訴人因此
      做罷等事實，業據被告於另案偵訊中供述明確，而告訴人乙○亦當場表示確
      有此事（見臺灣板橋地方法院檢察署八十八年度偵字第一三三八號卷第四八頁
      反面），顯見被告當初應係基於願受互助會契約拘束之意入會，而無任何不法
      所有之意圖。從而，即難單以其與張碧函間為母女關係，與陳麗美間為熟識好
      友，遽認其與張碧函及陳麗美間有何犯罪意思之交換，而率以前開罪名相繩。
五、綜上事證，本案被告被訴前開犯行，因尚未達於通常一般之人均不致有所懷疑得
    確信其為真實之程度，而有合理性懷疑之存在，本院無從形成有罪之確信。原審
    基此依法為被告無罪之諭知，核無不合，檢察官上訴猶執陳詞指摘原判決不當，
    非有理由，應予駁回。
據上論斷，應依刑事訴訟法第三百六十八條，判決如主文。
本案經檢察官陳維練到庭執行職務。
中　　　華　　　民　　　國　　九十三　　年　　　一　　　月　　　十四　　日
                              臺灣高等法院刑事第一庭
                                  審判長法  官  李　相　助
                                        法  官  黃　聰　明
                                        法  官  楊　貴　雄
右正本證明與原本無異。
檢察官如不服本判決，應於收受送達後十日內向本院提出上訴書狀，其未敘述上訴之
理由者並得於提起上訴後十日內向本院補提理由書（均須按他造當事人之人數附繕本
）。
                                        書記官  林　淑　貞
中　　　華　　　民　　　國　　九十三　　年　　　一　　　月　　 十五 　　日
